臺灣嘉義地方法院民事判決　　　　　　　 95年度訴字第329號
原　　　告　甲○○
　　　　　　　　　　　　號
訴訟代理人　楊漢東律師
複 代理 人　吳宏輝律師
被　　　告　丁○○
訴訟代理人　丙○○○
被　　　告　戊○○
　　　　　　己○○
　　　　　　　　　　　　號3樓.
上列當事人間請求返還借用物事件，本院於民國96年8月7日言詞
辯論終結，判決如下：
    主  文
被告應連帶給付原告香港產千足金條二十六點二五台兩。
原告其餘之訴駁回。
訴訟費用由被告連帶負擔。
本判決第一項於原告以新台幣壹拾玖萬玖仟元為被告供擔保後，
得假執行；但被告如以新台幣伍拾玖萬伍仟捌佰壹拾貳元為原告
預供擔保後，得免為假執行。
原告其餘假執行之聲請駁回。
    事實及理由
一、本件被告丁○○經合法通知，未於最後言詞辯論期日到場，
    核無民事訴訟法第386條各款所列情形，爰依原告之聲請，
    由其一造辯論而為判決。
二、原告起訴主張：
（一）緣被告3人之被繼承人陳邱丙生前在民國87年10月19日向
      原告借用香港千足金條7條，每條重5台兩，共35台兩，雙
      方約定借用人陳邱丙應於90年06月30日前還清借貸之金條
      。屆約定之清償期後，借用人陳邱丙並未依約清償借貸物
      ，屢經原告多次請求，借用人陳邱丙仍未返還。借用人陳
      邱丙在原告起訴前已往生，被告3人為陳邱丙之繼承人，
      依法被告3人應就借用人陳邱丙應履行返還借貸物之債務
      負連帶給付責任。因原告已與被繼承人陳邱丙之另一繼承
      人陳家蓁和解，原告已免除另一繼承人陳家蓁應負擔之4
      分之1金額之給付責任，僅就其餘4分之3之金條或金額繼
      續請求被告3人連帶給付，故請求被告應連帶返還原告香
      港產千足金條共26.25台兩，如被告不能返還向原告借貸
      之金條，被告應依相當於26.25台兩黃金價格連帶給付原
      告，原告起訴時之黃金價格為每5台兩之金條賣出價格為
      新台幣（下同）11萬3,488元，被告應返還原告26.25台兩
      之金條，價值為59萬5,812元。
（二）本件原告提出之借據上雖有記載「經手人：丁○○」字樣
      ，但借貸金條及簽立借據時，借用人陳邱丙均有親自在場
      ，且借據上借用人陳邱丙之印文是借用人陳邱丙親自拿印
      章所蓋，故借據上借用人陳邱丙所使用之印章並非遭人盜
      用，應屬有效。且依證人乙○○證詞，借用人陳邱丙借貸
      金條時證人乙○○在場，借用人陳邱丙借得金條後將金條
      變賣繳納嘉義縣竹崎鄉農會（下稱農會）之貸款利息，且
      證人乙○○還陪同被告丁○○到銀樓將金條變賣換取現金
      ，故本件雖然借用人陳邱丙借貸行為經由丁○○經手，但
      借貸契約之效力應及於借用人陳邱丙本人。被告為借用人
      陳邱丙之繼承人，被告又未拋棄對借用人陳邱丙之繼承權
      ，故被告應連帶負償還借貸物之責任，如被告無法償還借
      貸物，應按原告起訴當時之市價連帶償還金錢。並聲明：
      1. 被告應連帶返還原告香港產千足金條共26.25台兩，如
         被告不能返還向原告借貸之金條，被告應依相當於
         26.25台兩黃金價格連帶給付原告59萬5,812元及均自
         90年7月1日起至清償日止，依週年利率百分之5計算之
         利息。2.原告願供擔保請准予宣告假執行。
三、被告丁○○於本院最後言詞辯論期日未到場，據其先前於本
    院審理之陳述均同意原告之主張。
四、被告戊○○、己○○則以下列言詞置辯，並聲明：駁回原告
    之訴，及願供擔保免為假執行。
（一）原告主張系爭借據真正，應就被繼承人陳邱丙親自蓋用印
      章之積極事實負舉證之責（被告主張被繼承人陳邱丙不知
      本件借貸而未出面蓋用印鑑，而未主張印鑑遭盜蓋）。經
      查，系爭借據並無被繼承人陳邱丙簽名，僅由所謂「經手
      人」丁○○簽名蓋章，為兩造不爭之事實。本件經手在法
      律上之意思是否為代理？惟卷附證據無一可證明被繼承人
      陳邱丙以代理權授與丁○○，故不能認係代理。系爭借據
      上蓋用之印章為陳邱丙之印鑑章，為被告所不爭執，應審
      究者係陳邱丙應否負表見代理責任。「由自己之行為表示
      以代理權授與他人者，對於第三人應負授權人之責任，必
      須本人有表見之事實，足使第三人信該他人有代理權之情
      形存在。」（最高法院60年台上字第377號判例參照）「
      我國人民將自己印章交付他人，委託該他人辦理特定事項
      者，比比皆是，倘持有印章之該他人，除受託辦理之特定
      事項外，其他以本人名義所為之任何法律行為，均須由本
      人負表見代理之授權人責任，未免過苛。」（最高法院60
      年台上字第377號判例參照）。從而，原告僅以借據上蓋
      用之印章為被繼承人陳邱丙印章為印鑑章，即主張被繼承
      人陳邱丙應負借用人之責任，尚屬無據。
 (二) 原告主張被繼承人陳邱丙借貸原因係因為撤銷農會執行，
      故借用系爭金條，核觀被繼承人陳邱丙於86年4月19日於
      農會借據上蓋用之印鑑並非本件借據上之印鑑，且在授信
      契約上蓋用指印，已據鈞院調取鈞院87年度執字第1056號
      執行卷調查屬實，而該執行案件法院文書係由原告之胞妹
      即被告丁○○之配偶丙○○○收受，被繼承人陳邱丙是否
      知悉其財產被債權人查封，而有向原告借貸之必要，實有
      疑義。進一步言，被繼承人陳邱丙與原告並無任何親屬關
      係，平常更無互動，如有需款周轉應急時未向被告求援而
      向毫無關係之原告借款，更悖經驗法則。原告之胞妹即被
      告丁○○之配偶丙○○○在鈞院陳稱向農會借貸之款項，
      係供被告丁○○做生意，足見被繼承人陳邱丙在該借貸案
      中實為人頭，而被繼承人陳邱丙當時年紀老邁，亦無營生
      收入，向農會借貸之款項係由被告丁○○夫妻負責繳納，
      借款本息逾期遭農會強制執行，被繼承人陳邱丙毫不知情
      ，法院文書亦由原告之胞妹即被告丁○○之配偶丙○○○
      收受，則欲向債權人部分清償以撤銷強制執行有向農會借
      貸之必要，當係被告丁○○或原告之胞妹即被告丁○○之
      配偶丙○○○，而非被繼承人陳邱丙，始符常情。再由原
      告催告意思表示之收受人亦同為丙○○○，益證本件借貸
      中，被繼承人陳邱丙在該借貸案中實為被告丁○○之人頭
      ，本無向原告借款之意，借貸關係不存在。
（三）被告主張被繼承人陳邱丙不知被告丁○○以其印鑑向原告
      借用系爭金條，民法第169條所謂知他人表示為其代理人
      而不為反對之表示者，以本人實際知其事實為前提，其主
      張本人知此事實者，應負舉證之責。原告對被繼承人陳邱
      丙未親自出面借貸之事實如有否認，應對被繼承人陳邱丙
      親自出面借貸之積極事實負舉證之責，如對該事實不爭執
      ，而主張被繼承人陳邱丙應負授權人之責任，自應對表見
      代理負舉證之責，更應對被繼承人陳邱丙明知被告丁○○
      以其代理人為意思表示而不為反對表示之事實負舉證之責
      ，否則僅能對無權代理人即被告丁○○主張權利。
五、原告主張被告之被繼承人陳邱丙於87年10月19日向原告借用
    香港千足金條7條，每條重5台兩，共35台兩（下稱系爭金條
    ），並提出借據為證且聲請訊問證人乙○○，而被告戊○○
    、己○○否認被繼承人陳邱丙曾向原告借用系爭金條，並以
    前揭情詞置辯，是本件應審究者乃係原告提出借據上陳邱丙
    之印文是否為真正？原告與被告之被繼承人陳邱丙間就系爭
    金條是否成立消費借貸契約？茲認定如下：
（一）按當事人如承認私文書上之印文為真正，僅否認係其本人
      或代理人所蓋時，按諸舉證責任分配原則，應就其印文係
      遭他人盜蓋乙節，負舉證責任（最高法院86年台上字第
      717號、87年台上字第294號判決參照）。本件借據內「陳
      邱丙」之印文與陳邱丙85年2月29日嘉義縣竹崎鄉戶政事
      務所印鑑證明相符，業經本院當庭以肉眼比對明確，且為
      兩造所不爭（見本院卷第55、67頁），堪認上開借據內「
      陳邱丙」之印文為真，依上述說明，自應由被告戊○○、
      己○○就上開印文係未經被繼承人陳邱丙同意而盜蓋之事
      實，負舉證責任。惟被告戊○○、己○○就其辯稱上開印
      章係由被告丁○○保管，及其未授權丁○○代為用印之事
      實，未能舉證以實其說，是其徒以前詞置辯，且主張應由
      原告舉證陳邱丙親自蓋用印章自無不足採。
（二）次按「稱消費借貸者，謂當事人一方移轉金錢或其他代替
      物之所有權於他方，而約定他方以種類、品質、數量相同
      之物返還之契約。」民法第474條第1項定有明文，是所謂
      消費借貸，在貸與人之一方，須以移轉金錢或其他代替物
      之所有權於借用人，更重要者，係雙方當事人須達成消費
      借貸意思表示之合致，即貸與人係基於該意思表示貸與代
      替物，借用人亦係基於該意思表示借用代替物，始足當之
      ，而代替物借貸契約，於貸與人請求返還代替物之場合，
      應由貸與人就交付代替物之事實負舉證之責，但若貸與人
      提出之借用證內，經載明代替物，當日親收足訖無訛者，
      要應解為貸與人交付代替物之事實已盡舉證責任。經查，
      原告所提借據（見本院卷6頁）上被繼承人陳邱丙印文為
      真正，該借據應為真正等情，已如前述，又該借據業已清
      楚載明：「茲向甲○○女士『借到』香港產千足金條柒根
      共重35台兩」等字句甚明，是原告與陳邱丙間之消費借貸
      契約除已合法有效成立外，原告並已交付陳邱丙系爭金條
      之事實，應認原告業已為交付之相當證明。況且，證人乙○○於本院96年4月10日言詞辯論期日證稱：「（甲○○
      有無借金條給陳邱丙？）竹崎鄉農會查封陳邱丙的土地，
      所以陳邱丙要求我們幫忙，我們沒有現金，所以拿給她金
      條，有7條每條5兩，陳邱丙告訴我說：查封撤銷後土地就
      可以賣掉，賣後有錢就可以還我。」、「（黃金是如何交
      付陳邱丙？）我與丁○○一起到嘉義市○○路與國華街口
      的銀樓賣掉換現金，換了四十萬零多少錢，確實的數字我
      忘了，拿了後我們就到竹崎鄉農會繳款，繳款後才叫陳邱
      丙補開立本件收據，當時在場有陳邱丙、丁○○與我共三
      人。當時陳邱丙先拿一個隨便的印章要蓋，我說不行，怕
      日後會有糾紛，我要求她拿出印鑑章來蓋，因為陳邱丙不
      識字，寫借據就是要訂個時間還錢，借據上的筆跡是丁○○的筆跡。」（見本院卷第106頁）。是原告主張被繼承
      人陳邱丙曾向其借用系爭金條，堪信為真。
六、再按「原告請求被告為一定給付，同時主張被告如不能為該
    項給付時，則應給付一定數量之金錢，即學說上所稱之代償
    請求，其主位請求與代償之補充請求，為單純客觀訴之合併
    ，如其主位請求為代替物之給付，則因種類之債，無不能給
    付之情形，執行法院依強制執行法第一百二十七條規定，亦
    得逕予執行，即無就代償之補充請求為訴之客觀合併之必要
    。查上訴人請求返還玉米，係屬代替物，既非特定物，依社
    會觀念，不生給付不能之問題；且其既非以支付金錢為標的
    ，與民法第二百三十三條第一項前段規定不符，亦不得請求
    給付依法定利率計算之遲延利息。是關於上訴人請求將系爭
    玉米依市價折算價額加付法定遲延利息，及如無實物按市價
    折付金錢部分，洵屬無據，不應准許。」（最高法院88年台
    上字第1110號判決要旨參照）。查香港產千足金條在法律性
    質上係種類之債，為原告所不爭執，且香港產千足金條於銀
    樓購買得到，有嘉義市金銀珠寶商業同業公會96年7月10日
    嘉市金銀文字第960018號函在卷足稽（見本院卷第142、152
    頁），不生給付不能之情事，揆諸上揭法律見解，原告聲明
    若無實物時，按起訴時之市價折算給付，此項代償性給付聲
    明，不能認為有理由，且其既非以支付金錢為標的，亦不得
    請求給付依法定利率計算之遲延利息，應予駁回。
七、按借用人應於約定期限內，返還與借用物種類、品質、數量
    相同之物，民法第478條前段定有明文；再按繼承人對於被
    繼承人之債務，負連帶責任，此為民法第1153條第1項所明
    定。本件借貸人陳邱丙借用系爭金條，尚欠香港產千足金條
    共26.25台兩未予返還，被告均係其子女，此有戶籍謄本可
    按，為其法定繼承人，就本件借貸債務負連帶清償之責。從
    而，原告依消費借貸及繼承之法律關係，請求被告連帶給付
    香港產千足金條共26.25台兩，洵屬有據，應予准許，至其
    逾此範圍之請求，非屬正當，應予駁回。
八、兩造其餘攻擊防禦方法，無礙本件勝負之判斷，爰不一一論
    敘，附此敘明。
九、兩造各陳明願供擔保請准宣告或免為假執行，就上開准許部
    分，核無不合，爰分別酌定相當擔保金額准許之。至原告其
    餘假執行之聲請，因其訴業經駁回，已失所依附，應一併駁
    回。
十、結論：本件原告之訴為一部有理由，一部無理由，依民事訴
    訟法第385條第1項前段、第85條第2項、第390條第2項、第
    392條，判決如主文。
中　　華　　民　　國　　96　　年　　8 　　月　　21　　日
                  民事第一庭  法  官  吳芝瑛
以上正本係照原本作成
如不服本判決，應於送達後20日內，向本院提出上訴狀並表明上
訴理由，如於本判決宣示後送達前提起上訴者，應於判決送達後
10日內補提上訴理由書（須附繕本）。
中　　華　　民　　國　　96　　年　　8 　　月　　21　　日
                              書記官  馮澤文
